【裁判字號】    98,交聲,2224
【裁判日期】    980904
【裁判案由】    聲明異議
【裁判全文】
臺灣高雄地方法院交通事件裁定        98年度交聲字第2224號
原處分機關  交通部公路總局高雄區監理所
受處分人即
異  議  人  甲○○
上列受處分人因違反道路交通管理處罰條例案件，對於交通部公
路總局高雄區監理所於民國98年7 月27日所為之處分（原處分案
號：高監營裁字第裁80-N00000000號），聲明異議，本院裁定如
下：
    主    文
原處分關於吊扣職業聯結車駕駛執照部分，撤銷。
上開撤銷部分，甲○○不罰。
    理    由
一、移送意旨略以：異議人即受處分人甲○○（下稱異議人），
    於民國（下同）97年6 月3 日23時38分許，持領職業聯結車
    駕照，酒後駕駛車牌號碼MZ9-401 普通重型機車，行至高雄
    縣鳳山市○○街132 號前，經高雄縣政府警察局交通隊員警
    攔停，施以酒精濃度測試，測試值呼氣後酒精濃度達每公升
    0.50毫克，超過規定標準，而製單舉發違規。異議人僅主動
    繳納罰鍰新台幣3 萬元部分，原處分機關乃以其有「汽車駕
    駛人酒精濃度超過規定標準（0.4-0.55毫克/ 公升）」之違
    規，依道路交通管理處罰條例第35條第1 項第1 款前段規定
    ，裁處吊扣駕駛執照12個月，施以道安講習之處分等語。
二、聲明異議意旨略以：伊於上開時地酒後行車，經酒測而有上
    開違規，固不爭執。惟就上開罰鍰已經繳納，而伊本人並無
    機車駕照，平日靠駕駛職業聯結車，賺錢養活家庭，然伊本
    次所駕為重型機車，並非聯結車，本應吊扣機車駕照，實不
    該吊扣聯結車駕照，若吊扣聯結車駕照，伊將頓失家庭經濟
    來源。請撤銷裁處吊扣職業聯結車駕照之處分（異議人就裁
    處施以道安講習部分，並未聲明異議）。
三、按汽車駕駛人，駕駛汽車經測試檢定，酒精濃度超過規定標
    準者，處新台幣1 萬5 千元以上6 萬元以下罰鍰，並當場移
    置保管其車輛及吊扣其駕駛執照1 年；道路交通管理處罰條
    例第35條第1 項第1 款前段定有明文。再依94年2 月5 日公
    布，95年2 月5 日施行之行政罰法第26條規定：「一行為同
    時觸犯刑事法律及違反行政法上義務規定者，依刑事法律處
    罰之。但其行為應處以其他種類行政罰或得沒入之物而未經
    法院宣告沒收者，亦得裁處之。前項行為如經不起訴處分或
    為無罪、免訴、不受理、不付審理之裁判確定者，得依違反
    行政法上之義務規定裁處之」；且同法第1 條規定：「違反
    行政法上義務而受罰鍰、沒入或其他種類行政罰之處罰時，
    適用本法。但其他法律有特別規定者，從其規定」，而上開
    道路交通管理處罰條例第35條第1 項第1 款規定，係對行為
    人違反行政法上義務規定之行政罰，且該條例關於一行為同
    時觸犯刑事法律及違反行政法上義務規定者，並無特別規定
    ，是汽車駕駛人一有酒後駕車經測定酒精濃度超過規定標準
    ，而同時涉有刑法第185 條之3 公共危險罪嫌時，道路交通
    管理處罰機關認有行政罰法第26條第1 項但書之情形，除科
    處罰鍰外，併得裁處其他種類行政罰（例如當場移置保管車
    輛、吊扣駕駛執照、施以道安講習等處分）。
四、次按汽車駕駛人，因違反本條例及道路交通安全規則之規定
    ，受「吊銷」駕駛執照處分時，「吊銷」其持有各級車類之
    駕駛執照，道路交通管理處罰條例第68條定有明文。此規定
    係於94年12月14日修正公布，並於95年3 月1 日施行，而修
    正前同條例第68條係規定「汽車駕駛人，因違反本條例及道
    路交通安全規則之規定，受『吊扣或吊銷』駕駛執照處分時
    ，『吊扣或吊銷』其持有各級車類之駕駛執照」，觀其修法
    意旨，係以「原條文將違規駕駛人所持有之各級車類駕駛執
    照一併吊扣或吊銷，失之過酷，影響人民工作及生活甚鉅」
    為由，而刪除吊扣駕駛人駕駛執照時，應吊扣駕駛人持有各
    級車類駕駛執照之規定。則現行同條例規定已無得「吊扣」
    駕駛人持有他級駕駛執照之依據存在。是吊扣駕駛人駕駛執
    照處分時，僅得「吊扣」其違規時所駕駛該級車類駕駛執照
    ，以限制其繼續駕駛該級車類之權利；若無該級車類駕駛執
    照，即無從執行吊扣駕駛執照之處分，而僅係應否依同條例
    第22條第1 項第4 款規定處罰駕駛人之問題。又行政行為對
    人民課以一定之義務或負擔，或造成人民其他之不利益時，
    其所採取之手段，與行政機關所追求之目的間，必須有合理
    之聯結關係存在，亦即不得違反「不當聯結禁止原則」，若
    欠缺此聯結關係，此項行政行為即非適法（最高行政法院90
    年度判字第1704號判決參照）。況行政行為，採取之方法所
    造成之損害不得與欲達成目的之利益顯失均衡，行政程序法
    第7 條第3 款亦有明定，且有行政罰法第18條意旨可參。
五、經查：
  (一)本件異議人於上開時地持領職業聯結車駕照，駕駛上開重型
    機車，為警攔停施以酒測，呼氣後酒精濃度達每公升0.50毫
    克，超過規定標準，而遭製單舉發違規等情，業據異議人坦
    承在卷，並有酒測單、舉發單、裁決書、送達證書等附卷可
    憑。從而，異議人確有違反道路交通管理處罰條例第35 條
    第1 項第1 款之違規，堪以認定。且本件原處分關於吊扣駕
    照與罰鍰、道安講習等部分，係屬不同種類處分，依行政罰
    法第24條第2 項前段併為處罰，於法亦無不合。
  (二)再異議人因有酒後酒精濃度超過標準，而駕駛重型機車之違
    規，依本條例第35條第1 項第1 款之規定，應吊扣其憑以駕
    駛重型機車資格之駕駛執照。若將異議人重型機車以外之職
    業聯結車駕駛資格併予限制，則係不當聯結異議人駕駛重型
    機車之違規行為與其職業聯結車駕駛資格，此種不當聯結即
    構成違法，而有撤銷之原因。且道路交通安全規則第61條第
    1 項第1 款規定，汽車駕駛人取得高一級車類之駕駛資格者
    ，應換發駕駛執照，並准其駕駛較低級車類之車輛，已領有
    聯結車駕駛執照者，得駕駛大客車、大貨車、代用大客車、
    大客貨兩用車、曳引車、小型車、輕型機器腳踏車。本件異
    議人酒後駕駛重型機車，依法本應吊扣其重型機車駕駛執照
    ，惟因異議人持領較高級之職業聯結車駕駛執照（參汽車駕
    照基本資料1 紙，本院卷第18、19頁），致無較低級車類之
    重型機車駕照可供吊扣，固導致越級駕駛人違規酒駕時，受
    有無須吊扣駕駛執照之利益，然此關於駕駛執照管理所衍生
    之執行困難或法規漏洞，宜由修法解決，尚不得擴張解釋於
    駕駛人無較低級車類駕照可供吊扣時，即率爾代以吊扣其所
    領有之較高級車類駕照。本件原處分機關於異議人無重型機
    車之駕照可供吊扣時，吊扣其職業聯結車駕照以代之，雖可
    達成限制駕駛人繼續駕駛該級車類行駛之目的，惟亦同時造
    成限制駕駛人繼續駕駛職業聯結車及重型機車以外級別車輛
    之結果，所造成之損害已與欲達成目的之利益顯失均衡，欠
    缺上開合理之聯結關係。是原處分機關僅因異議人無重型機
    車駕照，而逕行吊扣其職業聯結車駕照，顯已逾越道路交通
    管理處罰條例第68條之規範精神及意涵。此舉非但造成限制
    異議人駕駛重型機車，同時亦限制其駕駛其他車類之結果，
    對其工作及生活影響甚大，危及其就業、謀生問題，所造成
    之損害已與欲達成目的之利益顯失均衡，益見就此部分裁處
    之違法，自有未恰。
六、綜上所述，原處分裁處吊扣異議人職業聯結車駕照（含重型
    機車以外各級車類駕照）部分，於法尚有未合。本件聲明異
    議，為有理由，應予撤銷，並諭知異議人不罰（至施以道安
    講習部分並未聲明異議，仍照原處分執行，附此敘明）。
據上論結，依道路交通管理處罰條例第87條第2 項，道路交通案
件處理辦法第20條前段，裁定如主文。
中    華    民    國    98    年    9     月    4     日
                  交通法庭    法  官  李昆南
以上正本證明與原本無異。
如不服本裁定應於送達後5日內向本院提出抗告狀。
中    華    民    國    98    年    9     月    7     日
                              書記官  黃美玲


司法院資訊處製作；財團法人民間司法改革基金會備份。
